【裁判字號】    98,訴,37
【裁判日期】    990128
【裁判案由】    違反貪污治罪條例
【裁判全文】
臺灣臺東地方法院刑事判決                98年度訴字第37號
公  訴  人  臺灣臺東地方法院檢察署檢察官
被      告  己○○
                    （另案羈押於臺灣臺東監獄看守所）
指定辯護人  本院公設辯護人甲○○
上列被告因違反貪污治罪條例案件，經檢察官提起公訴（97年度
偵字第1452號），本院判決如下：
    主  文
己○○依法令服務於地方自治團體所屬機關而具有法定職務權限
者，對於職務上之行為，期約賄賂，處有期徒壹年拾月，褫奪公
權肆年，減為有期徒刑拾壹月，褫奪公權貳年；又依法令服務於
地方自治團體所屬機關而具有法定職務權限者，對於職務上之行
為，收受賄賂，處有期徒刑貳年，褫奪公權肆年，減為有期徒刑
壹年，褫奪公權貳年，所得財物新臺幣貳萬元追繳並沒收之，如
全部或一部無法追繳時，以其財產抵償之；應執行有期徒刑壹年
陸月，褫奪公權貳年，所得財物新臺幣貳萬元追繳並沒收之，如
全部或一部無法追繳時，以其財產抵償之。
    犯罪事實
一、己○○自民國95年3 月1 日起為臺東縣議會第16屆縣議員，
    其就臺東縣政府所編列之「臺東縣議員建議補助活動、工程
    或設備案件」預算（下稱議員建議補助款），具有決定受補
    助單位及補助金額後，將建議表交由補助單位向臺東縣政府
    申請補助之職權，為依法令服務於地方自治團體所屬機關而
    具有法定職務權限者。其就上開議員建議補助款，本應體察
    民意，提出適切之補助建議，增進人民之福祉，以不負選民
    之託，詎其竟於臺東縣議員任內，利用上開建議權，而為下
    列行為：
（一）於96年3 月間某日晚上某時許，利用時任臺東縣成功鎮第
      一公有零售市場自治會會長壬○○向其請託建議補助「成
      功鎮公有零售市場興建遮雨棚工程」之機會，攜帶空白之
      「臺東縣議員建議補助活動、工程或設備類案件建議表」
      （下稱補助建議表）至聯合企業社負責人丙○○位於臺東
      縣成功鎮○○路25號2 樓住處，詢問丙○○是否願意承包
      該項工程，並要求丙○○給付新臺幣（下同）3 萬5 千元
      ，作為己○○建議補助，以及上開工程交由丙○○承包之
      代價，丙○○並當場允諾，而達成合意。己○○旋即於同
      年4 月11日將載有建議補助之工程名稱為「成功鎮公有零
      售市場雨遮工程」，建議補助經費為「9 萬8 千元」之補
      助建議表交予臺東縣成功鎮公所秘書庚○○，再由庚○○
      轉交臺東縣成功鎮公所建設課技士戊○○向臺東縣政府申
      請補助，臺東縣政府隨後亦同意補助此案。戊○○隨即將
      該項工程交由丙○○承包，惟因丙○○不具備搭建遮雨棚
      經驗，丙○○便將工程轉由山外山企業社負責人鄭韋貴光
      施作，丙○○並自鄭韋貴光處取得1 萬2 千元之報酬。嗣
      因丙○○向壬○○抱怨己○○索取賄賂使其無利可圖，壬○○聞後即撥打電話責備己○○，己○○遂放棄向丙○○
      索取上開3 萬5 千元。
（二）於96年4 月19日上午8 時許，利用中華電信成功服務中心
      主任陳順祿至其位於臺東縣成功鎮○○路136 號住處，請
      託其建議補助臺東縣成功國民小學、信義國民小學、三民
      國民小學、三仙國民小學等購買「中華電信全方位數位學
      習e 卡通」之機會，向陳順祿要求給付2 萬元，以作為建
      議補助之代價。陳順祿應允後，即返家拿取2 萬元，再至
      己○○上開住處，將現金2 萬元交予己○○收受之。嗣己○○果然出具建議補助單位分別為成功國小、信義國小、
      三民國小、三仙國小，建議補助之設備名稱均為「中華電
      信全方位數位學習e卡通」，建議補助經費均為「3 萬元」
      之建議表共4 紙予陳順祿，陳順祿再交由前開國民小學憑
      向臺東縣政府申請補助，臺東縣政府隨後亦同意補助此案
      。
二、案經臺灣臺東地方法院檢察署檢察官自動檢舉及法務部調查
    局臺東縣調查站移送臺灣臺東地方法院檢察署檢察官偵查起
    訴。
    理  由
壹、程序方面
    按被告以外之人於審判外之陳述，雖不符刑事訴訟法第159
    條之1 至第159 條之4 之規定，而經當事人於審判程序同意
    作為證據，法院審酌該言詞陳述或書面陳述作成時之情況，
    認為適當者，亦得為證據。當事人、代理人或辯護人於法院
    調查證據時，知有同法第159 條第1 項不得為證據之情形，
    而未於言詞辯論終結前聲明異議者，視為有前項之同意，同
    法第159 條之5 定有明文。上開條文之立法意旨在於傳聞證
    據未經當事人之反對詰問予以核實前，原則上先予排除，惟
    若當事人已放棄其對質、詰問權，並於審判程序中表明同意
    該等傳聞證據可作為證據，或於言詞辯論終結前未聲明異議
    ，基於尊重當事人對傳聞證據之處分權，且證據資料愈豐富
    ，愈有助於真實發見之理念，並強化言詞辯論主義，使訴訟
    程序得以順暢進行，上開傳聞證據亦均具有證據能力。經查
    ，本件理由欄所引用之具有傳聞性質之證據資料，被告及指
    定辯護人於本院審理期日，就該等證據資料之證據能力均表
    示沒有意見，且捨棄對證人之反對詰問權，本院復查無違法
    不當取證或其他瑕疵，因認以之作為證據均屬適當，揆諸前
    揭規定與說明，均具有證據能力。
貳、實體方面
一、上開犯罪事實業據被告己○○坦承不諱，復有臺東縣政府98
    年10月7 日府計捐字第0980083543號函（含附件：臺東縣議
    員補助活動、工程運作流程圖等，參見本院卷第39頁至第48
    頁），以及下列證據可佐，足認被告之自白與事實相符，應
    可採信。本案事證明確，被告犯行堪可認定，應依法論科。
（一）犯罪事實一（一）部分
  １、臺東縣議員建議補助活動、工程或設備類案件建議表、付
      款憑單、臺東縣成功鎮公所建設課技士戊○○簽呈、臺東
      縣成功鎮公所96年4 月12日成鎮建字第0960003024號函、
      臺東縣成功鎮建設工程需求概算表、臺東縣政府96年5 月
      2 日府計捐字第0963013877號函、臺東縣成功鎮公所96年
      6 月27日成鎮建字第0960005337號函、臺東縣成功鎮公所
      領款收據、臺東縣成功鎮公所工程估價單、支出傳票影本
      各1 份、臺東縣成功鎮公所黏貼憑證2 張、工程現場照片
      7 張（參見調查卷第46頁至第49頁、第51頁至第60頁、第
      62頁）。
  ２、證人丙○○、壬○○、戊○○、乙○○、辛○○、鄭韋貴
      光於警詢之證述（參見調查卷第7頁至第16頁、第19頁至
      第24頁）；證人戊○○、庚○○、丙○○、乙○○於檢察
      事務官詢問時之證述（參見臺灣臺東地方法院檢察署97年
      度交查字第145號偵查卷第5頁至第8頁、第23 頁至第25頁
      、第29頁至第32頁、第36頁至第37頁）。
（二）犯罪事實一（二）部分
  １、成功國小部分
（１）臺東縣議員建議補助活動、工程或設備類案件建議表、臺
      東縣政府96年5 月11日府教督字0963015088號函、臺東縣
      成功國民小學95年度購置「學習e 卡通」計畫、概算書、
      臺東縣政府暨所屬各機關學校購置辦公設備申請審核表、
      臺東縣政府96年6 月25日府計捐字0963020933號函、臺東
      縣成功鎮成功國民小學96年6 月27日東成小總字第096000
      1482號函、臺東縣政府憑證黏貼單（地方教育發展基金）
      、臺東縣成功鎮成功國民小學憑證黏貼單各1 份、學習e
      卡通成果照片2 張（參見調查卷第86頁至第96頁）。
（２）證人陳順錄、王金石於警詢時之證述（參見調查卷第27頁
      至第28頁背面、第32頁至第33頁）
  ２、信義國小部分
（１）臺東縣信義國民小學96年5 月23日信小總字第0960030505
      號函、96年6 月20日信小總字第0960030606號函、信小總
      字第0960030701號函、臺東縣政府府96年6 月23日教督字
      0963019124號函、96年7 月17日府計捐字0963023519號函
      、96年7 月20日府計捐字0963023854號函、臺東縣信義國
      民小學96年9 月26日信小總字第0960030904號函、地方教
      育發展基金臺東縣政府憑證黏貼單、中華電信股份有限公
      司台東營運處報價單、臺東縣政府付款憑單（信義國小）
      、臺東縣議員建議補助活動、工程或設備類案件建議表（
      信義國小）各1 份、學習e卡通成果照片影本4 張、臺東
      縣信義國民小學支出憑證黏貼單2 張（參見調查卷第63頁
      至第74頁、臺灣臺東地方法院檢察署97年度交查字第145
      號偵查卷第40頁、第43頁）。
（２）證人陳順錄、陳宗賢於警詢時之證述（參見調查卷第27頁
      至第28頁背面、第36頁至第37頁）、證人張瑞群於檢察事
      務官詢問時之證述（參見臺灣臺東地方法院檢察署97年度
      交查字第145 號偵查卷第12頁至第14頁）。
  ３、三仙國小部分
（１）臺東縣成功鎮三仙國民小學96年9 月21日東仙小總字第
      0960002226號函、臺東縣政府暨所屬各機關學校購置辦公
      設備申請審核表、臺東縣成功鎮三仙國民小學購置「學習
      e 卡通」經費概算書、臺東縣議員建議補助活動、工程或
      設備類案件建議表、臺東縣成功鎮三仙國民小學96年11月
      21日東仙小總字第0960002857號函、臺東縣政府96年11月
      16日府計捐字0963038264號函、臺東縣政府憑證黏貼單（
      地方教育發展基金）、臺東縣三仙國民小學辦理陳議員幸
      民建議「學習e 卡通」補助款收支明細表、臺東縣三仙國
      民小學支出憑證黏存單各1 份、學習e 卡通成果照片4 張
      （參見調查卷第75頁至第85頁）。
（２）證人陳順錄、林建良於警詢時之證述（參見調查卷第27頁
      至第28頁背面、第39頁至第40頁）、證人蔡順成於檢察事
      務官詢問時之證述（參見臺灣臺東地方法院檢察署97年度
      交查字第145 號偵查卷第16頁至第18頁）
  ４、三民國小部分
（１）臺東縣成功鎮三民國民小學96年6 月28日東民小總字第
      0960001548號函、臺東縣成功鎮三民國民小學簽呈、臺東
      縣三民國民小學憑證粘貼單、臺東縣政府付款憑單（三民
      國小）、臺東縣議員建議補助活動、工程或設備類案件建
      議表影本（三民國小）各1 份、學習e 卡通成果照片影本
      4 張（參見調查卷第97頁至第101 頁、偵卷二第41頁、第
      42頁）。
（２）證人陳順錄、楊鸞貞於警詢時之證述（參見調查卷第27頁
      至第28頁背面、第43頁至第44頁）
二、論罪科刑
（一）核被告己○○所為，分別係犯貪污治罪條例第5 條第1 項
      第3 款之對於職務上行為期約賄賂罪、同條項款之對於職
      務上行為收受賄賂罪；其要求、期約賄賂之行為，應為高
      度之期約、收受賄賂行為所吸收，不另論罪。又其所為上
      開犯行，犯意各別、行為互異，應予分論併罰。
（二）按犯第4 條至第6 條之罪，情節輕微，而其所得或所圖得
      財物或不正利益在5 萬元以下者，減輕其刑，貪污治罪條
      例第12條第1 項，規定甚明。查被告期約、收受之賄賂分
      別為3 萬5 千元、2 萬元，是其所圖得、所得財物均在5
      萬元以下，本院審酌其犯罪情節顯屬輕微，爰均依貪污治
      罪條例第12條第1 項規定，減輕其刑（最高法院71年度第
      2次刑事庭會議決議（二）參照）。又按刑法第59條規定
      ，犯罪之情狀可憫恕，認科以最低度刑仍嫌過重者，得酌
      量減輕其刑，同法第57條規定，科刑時應以行為人之責任
      為基礎，並審酌一切情狀，尤應注意下列事項（共10款）
      ，為科刑重輕之標準，兩條適用上固有區別，惟所謂「犯
      罪之情狀」與「一切情形」云云，並非有截然不同之領域
      ，於裁判上酌減其刑時，應就犯罪一切情狀（包括第57條
      所列舉之10款事項），予以全盤考量，審酌其犯罪有情輕
      法重之事由（即判例所稱有特殊之原因與環境等等，在客
      觀上足以引起一般同情，以及宣告法定低度刑，是否猶嫌
      過重），以為判斷。故適用第59條酌量減輕其刑時，並不
      排除第57條所列舉10款事由之審酌，惟其程度應達於有情
      輕法重之情事，始可予以酌減（最高法院70年度第6 次刑
      事庭會議決議參照）。查被告所為上開犯行，均係他人向
      被告請求建議補助後，因一時貪念而臨時起意為之，核其
      性質，尚屬偶發之犯行，且其犯行僅有2 次，又放棄索取
      犯罪事實一（一）期約之賄賂，顯然惡性非重；綜論其犯
      罪情節、素行紀錄、智識程度、犯罪動機、目的、手段及
      造成損害程度，參諸上開最高法院決議意旨，其犯罪情狀
      衡諸一般常情，容有情輕法重之處，在客觀上足以引起一
      般人之同情，本院認縱依貪污治罪條例第12條第1 項規定
      減輕其刑，倘逕科處3 年6 月以上有期徒刑，仍顯有量刑
      失衡之虞，爰依刑法第59條規定酌減其刑。就上開2 種刑
      之減輕，並依刑法第70條規定遞減之。
（三）爰審酌被告為受選民付託之民選議員，竟不知廉潔自持、
      增進人民之福祉，反將上開補助建議權限作為自己牟利之
      工具，顯已傷害人民對民選議員之信賴，有悖選民託付與
      期待，所為顯非可取；惟慮及被告係一時貪念、臨時起意
      ，於本院審理時終能坦承犯行、尚有悔意，且其期約、收
      受之賄賂尚非巨大，事後又主動放棄所取期約之賄賂等情
      ；兼衡其犯罪之方法、教育及智識程度等一切情狀，分別
      量處如主文所示之刑。
（四）又被告犯罪時間均在96年4 月24日以前，復無中華民國96
      年罪犯減刑條例不得減刑規定之適用（依該條例第3 條第
      1 項第1 款，犯貪污治罪條例第4 條至第6 條之罪，已依
      同條例第12條規定減輕其刑者，不在不予減刑之列），爰
      各減其宣告刑2 分之1，並定其應執行之刑。
（五）又按貪污治罪條例第17條規定：「犯本條例之罪，宣告有
      期徒刑以上之刑者，並宣告褫奪公權」，對於褫奪公權之
      期間，即從刑之刑度如何並無明文，故依本條例宣告褫奪
      公權者，仍應適用刑法第37條第1 項或第2 項，使其褫奪
      公權之刑度有所依憑，始為合法。被所犯貪污治罪條例之
      罪，既宣告有期徒刑以上之刑，爰依貪污治罪條例第17條
      及刑法第37條第2 項之規定，分別宣告被告褫奪公權4 年
      、4 年，再依中華民國96年罪犯減刑條例第14條規定，分
      別減為褫奪公權2 年、2 年，並定執行刑為褫奪公權2 年
      。
（六）再按犯第4 條至第6 條之罪者，其所得財物，應予追繳，
      並依其情節分別沒收或發還被害人。前二項財物之全部或
      一部無法追繳時，應追徵其價額，或以其財產抵償之，貪
      污治罪條例第10條第1 項、第3 項，分別定有明文。查被
      告收受之2 萬元，為其職務上行為之代價，業如前述，自
      應依上開規定予以追繳並沒收之，如全部或一部不能追繳
      時，以其財產抵償之。
（七）被告及其指定辯護人雖請求宣告緩刑等語；惟查，被告前
      未曾因故意犯罪受有期徒刑以上刑之宣告，固有臺灣高等
      法院被告前案紀錄表1 份在卷可稽，然本院考量其身為民
      選代表，竟藉職權謀取私利，有背選民付託，且本院已審
      酌其犯罪情節從輕量刑，若再予宣告緩刑，恐失諸輕縱，
      不僅有違人民之法律情感，亦無法實現基本之社會公義，
      甚至產生消極鼓勵民選議員仿效之反效果。從而，本院認
      被告仍應接受刑罰之制裁，始足以維護社會正義，並收教
      化之效，故不為緩刑之宣告，附此敘明。
據上論斷，應依刑事訴訟法第299 條第1 項前段，貪污治罪條例
第5 條第1 項第3 款、第10條第1 項、第3 項、第12條第1 項、
第17條，刑法第11條、第37條第2 項，中華民國九十六年罪犯減
刑條例第2 條第1 項第3 款、第3 條第1 項但書、第7 條、第14
條，判決如主文。
本案經檢察官丁○○到庭執行職務
中    華    民    國    99    年    1     月    28    日
                  刑事第一庭  審判長法  官 郭千黛
                                    法  官 陳義忠
                                    法  官 李俊彬
以上正本證明與原本無異。
如不服本判決應於收受送達後10日內向本院提出上訴書狀，並應
敘述具體理由；其未敘述上訴理由者，應於上訴期間屆滿後20日
內向本院補提理由書（均須按他造當事人之人數附繕本）。「切
勿逕送上級法院」。
                                    書記官  陳昭穎
中    華    民    國    99    年    1     月    28    日
附錄論罪科刑法條
貪污治罪條例第5 條
有下列行為之一者，處七年以上有期徒刑，得併科新台幣六千萬
元以下罰金：
三、對於職務上之行為，要求、期約或收受賄賂或其他不正利益
    者。


司法院資訊處製作；財團法人民間司法改革基金會備份。
